【裁判字號】    97,訴,724
【裁判日期】    970530
【裁判案由】    請求撤銷買賣行為等
【裁判全文】
臺灣臺南地方法院民事判決               97年度訴字第724號
原      告  聯邦商業銀行股份有限公司
法定代理人  丙○○
訴訟代理人  丁○○
被      告  甲○○
            乙○○
上列當事人間請求撤銷買賣行為等事件， 本院於民國97年5月23
日言詞辯論終結，判決如下：
    主      文
被告甲○○與乙○○間就坐落臺南市○區○○段五二地號土地（
權利範圍一００００分之十七）及其上同段二０四五建號建物（
權利範圍全部、門牌號碼：臺南市○區○○○路三六二巷二二號
二十一樓之一）於民國九十五年六月十日所為之買賣債權行為（
形式上為買賣契約），及民國九十五年八月十日所為之所有權移
轉物權登記行為應予撤銷。
被告乙○○就前開不動產所為之所有權移轉登記應予塗銷。
訴訟費用新臺幣壹萬肆仟捌佰陸拾元由被告負擔。
    事實及理由
壹、程序方面：
    本件被告乙○○經合法通知，未於最後言詞辯論期日到場；
    被告甲○○經合法通知，未於言詞辯論期日到場，核無民事
    訴訟法第386條所列各款情形， 爰依原告之聲請，由其一造
    辯論而為判決。
貳、實體方面：
一、本件原告起訴主張：
（一）查被告甲○○向原告請領信用卡使用（卡號：0000000000
      000000、0000000000000000、0000000000000000、000000
      0000000000、0000000000000000），被告甲○○原應依約
      定繳納帳款， 詎料渠於民國95年7月起即未依約繳納，現
      共積欠原告信用卡消費款本金新臺幣 （下同）285,331元
      及利息、違約金未清償。
（二）詎料被告甲○○，為逃避強制執行， 竟於95年8月10日將
      其所有坐落臺南市○區○○段52地號土地（權利範圍10,0
      00分之17）及其上同段2045建號建物（門牌號碼：臺南市
      北區○○○路362巷22號21樓之1、權利範圍全部）（下稱
      系爭房地）移轉登記予被告乙○○（即被告甲○○之胞弟
      ），依遺產及贈與稅法第5條第6項規定，二親等以內親屬
      間財產之移動，以贈與論，但「但能提出已支付價款之確
      實證明，且該已支付之價款非由出賣人貸與或提供擔保向
      他人借得者，不在此限。」， 本件被告2人間應對已支付
      買賣之對價負舉證責任， 如未舉證則被告2人間之買賣應
      以贈與論。
（三）被告間是否確為買賣，並由被告乙○○承受甲○○在大眾
      商業銀行股份有限公司（下稱大眾銀行）之房屋貸款，應
      提出繳交每期房屋貸款之匯款證明：
  １、被告間雖以買賣為登記原因， 於95年8月10日辦理過戶，
      惟他項權利部之大眾銀行抵押權之債務人設定並無變更為
      被告乙○○，此舉與一般房屋買賣於過戶時為保障買受人
      自身權益，於辦理土地、建物過戶時，係由買受人給付之
      房屋價金清償原有之房屋貸款，或承受原貸款進而變更該
      筆貸款之債務人姓名，以保障出賣人及買受人自身之權益
      有別。
  ２、依經融機構貸放額度為設定最高限額抵押權 8成之商業習
      慣，並會依照該貸放標的價額限制貸放金額，系爭不動產
      之市價應不低於抵押權之設定金額（依土地及建物謄本為
      3,120,000元），應非如答辯狀中僅有2,150,000元之價格
      ， 縱被告間確為買賣，被告乙○○支付2,160,000元亦低
      市價行情，被告間系爭房地之買賣，價額顯不相當。
  ３、綜上，被告乙○○並應提出自系爭房地過戶後之每期房屋
      貸款之繳款證明資料，以證明被告間系爭房地過戶確基於
      買賣之法律關係。
（四）另依被告答辯狀事實及理由第1點， 指出被告甲○○無法
      再負擔房屋貸款，故多次出售，直至無法處理始要求被告
      乙○○買下系爭房地可知，被告乙○○應於買受系爭房地
      當時已知被告甲○○經濟出現問題，若被告間確為買賣之
      法律行為時，亦可依民法第244條第2項規定「債務人所為
      之有償行為，於行為時明知有損害於債權人之權利者，以
      受益人於受益時亦知其情事者為限，債權人得聲請法院撤
      銷之。」，撤銷系爭買賣債權行為，及所有權移轉物權行
      為。
（五）經調閱被告甲○○之財團法人金融聯合徵信中心，顯見被
      告甲○○已有債信不良之情形，逾期及未逾期債務合計已
      達3,985,000元。綜上所述，被告2人間之系爭買賣行為應
      屬無償行為，縱確買賣有償行為亦因被告乙○○於買賣系
      爭房地時亦知被告甲○○有債務問題，該買賣之有償行為
      造成原告債權之損害，債權人即得聲請法院撒銷之。並聲
      明：如主文所示。
二、被告甲○○未於言詞辯論期日到庭，被告乙○○未於最後言
    詞辯論期日到庭，惟據其等以往到庭及所提書狀陳稱：
（一）本事件之訴訟爭點在於民法第244條第1項問題，亦即被告
      債務人甲○○是否以損害債權為目的，將系爭房地無償移
      轉予被告胞弟乙○○。然實際上並非無償，因被告甲○○
      付不起大眾銀行之房貸加上屢次委託仲介公司出售，均無
      法達成， 故被告甲○○便於95年6月初要求被告乙○○幫
      忙買這棟房子，並非原告所稱為逃避強制執行而將系爭房
      屋移轉登記予被告乙○○。
（二）被告乙○○被逼求承接此系爭房地，因其係一小職員，平
      時須養家活口，為了幫忙胞姊甲○○之困難，只有東湊西
      湊分期支付250,000元之自備款，並承受其房貸1,910,000
      元，合計2,160,000元作為買賣系爭房屋之價金。 被告乙
      ○○支付房價之明細1.95年6月5日100,000元。2.95年7月
      7日50,000元。3.95年8月2日50,000元。4.95年9月7日50,
      000元，合計250,000元。
（三）系爭房地經由仲介公司之攬售，其所出之價額均未超出2,
      150,000元， 原告指稱公告現值及稽徵機關之核課價值僅
      供參考而己，對市場買賣之價格並無意義。另遺產及增與
      稅法第5條第6項之規定：「二親等以內親屬間財產之買賣
      ，視同贈與．．．」，係為課稅而設計之條款，已無實用
      ，本件被告2人間之買賣有價金之支付而成立， 無該條適
      用問題。
（四）房屋買賣過戶同時由新買主辦理新抵押權設定，此為一般
      人之通常作法。惟本件系爭房屋，原買主被告甲○○第一
      次購屋時，向大眾銀行聲請貸款時，其條件便是提出連帶
      保證人由其胞弟乙○○作保，始能有此額度而能貸款。故
      雖購買者是被告甲○○，但信用是被告乙○○，既然是姊
      弟之間，如過戶後，尚須在舊銀行辦理塗銷，又須在新銀
      行辦理抵押權登記，來回運作，尚須花費代書費塗銷登記
      之費用，姊弟互相信任，經商量結果，為節省些費用，未
      再加變更名義，而繼續以被告甲○○之名義每月繳納房貸
      ，此係人之常情，並未違悖常理。
（五）被告於88年2月中，向皇龍建設公司購買系爭房屋，每坪7
      5,000元，買入總價2,800,000元， 貸款2,600,000元（設
      定加2成等於3,120,000元）往後房價往下降，尤其地震後
      高樓出手更加困難。95年初，被告甲○○曾經委託臺南市
      數家仲介公司來估價兼委託銷售，所有之出價均未超過2,
      150,000元，尚有幾個人出價1,900,000元者，彼等均嫌樓
      層太高（21層），說地震時無法跑害怕，有些人又嫌房屋
      格局不方正。另被告乙○○僅知姊姊甲○○繳房貸有困難
      ，想賣房子，並不知道姊姊甲○○有信用卡負債之事。並
      聲明：請求判決駁回原告之訴。
三、原告起訴主張被告甲○○向其請領信用卡使用， 自95年7月
    起即未依約繳納帳款，現共積欠原告信用卡消費款本金285,
    331元及利息、違約金未清償。 另被告甲○○將其所有坐落
    臺南市○區○○段52地號土地（權利範圍10,000分之17）及
    其上同段2045建號建物（權利範圍全部、門牌號碼：臺南市
    北區○○○路362巷22號21樓之1、另含共用部分同段2089建
    號、2090建號、 權利範圍各10,000分13、18）於95年8月10
    日以「買賣」為登記原因，移轉登記至被告王錦運名下。再
    者，被告甲○○因積欠原告信用卡債務295,811元，及其中2
    89,784元自95年8月22日起至清償日止，按週年利率百分之1
    9.71計算之利息，暨自95年8月22日起，5個月內（含）以每
    月1,500元之違約金， 前曾經原告聲請核發本院95年度促字
    第69704號支付命令確定等情， 業據原告提出聯邦銀行信用
    卡申請書、卡戶本金利息及相關查詢及分期未入帳查詢、歷
    史帳單查詢、臺南市東南地政事務所網路申領異動索引、土
    地登記第二類謄本、建物登記第二類謄本、本院95年度促字
    第69704號支付命令確定及其確定證明書等件在卷（見本院9
    7年度南簡調字第366號卷第5頁至第22頁； 本院97年度南簡
    字第619號卷第74頁、第75頁）可稽， 且為被告所不爭執，
    並有臺南市臺南地政事務所97年4月11日臺南地所登字第097
    0003300號函檢送之土地登記申請書、 臺南市稅捐稽徵處土
    地增值稅免稅證明書、建築改良物買賣所有權移轉契約書、
    臺南市臺南地政事務所土地與建物所有權狀等件附卷（見本
    院97年度南簡字第619號卷第40頁至第51頁）足憑， 復經本
    院依職權調閱本院 95年度促字第69704號支付命令聲請案卷
    查明屬實，自堪認上情屬實。
四、惟原告主張被告2人間就系爭房地名義上買賣之行為， 實屬
    無償行為，且已害及原告之債權，其得依民法第244條第1項
    規定，聲請法院撤銷被告間就系爭房地之買賣行為及所有權
    移轉行為等情，則為被告所否認，並以前揭情詞置辯。是本
    件兩造爭執要點厥為：（一）被告間就系爭房地之所有權移
    轉行為究係有償行為抑或無償行為？（二）被告間所為上開
    移轉行為是否有害及原告之債權？茲分述本院得心證之理由
    如下：
（一）被告間就系爭房地之所有權移轉行為究係有償行為抑或無
      償行為？
  １、本件被告雖辯稱被告乙○○被逼求承接系爭房地，因其係
      一小職員，為幫忙胞姊被告甲○○，只有東湊西湊分期支
      付250,000元之自備款，並承受其房貸1,910,000元，合計
      2,160,000元作為買賣系爭房屋之價金云云。 然查被告甲
      ○○於88年3月17日向以系爭房地向大眾銀行申貸2,600,0
      00元，至97年4月15日放款餘額為1,767,456元， 近6期繳
      款正常，每月由被告甲○○存款帳戶扣款，被告乙○○僅
      為該借款之連帶保證人等情，有大眾銀行97年4月17日（9
      7）眾貸業密發字第 1964號函及檢送之交易明細等件附卷
      （見本院卷第56頁至63頁）可稽，顯見被告抗辯由已被告
      乙○○承受系爭房屋貸款，並以之作為買賣之價金，與事
      實不符，要難認被告辯稱買賣乙情為可採。
  ２、又被告乙○○辯稱其東湊西湊分期支付系爭房地之自備款
      250,000元，然依其所陳其中一筆款項50,000元係95年9月
      7日所支付，惟系爭房地早於95年8月10日即已移轉登記至
      被告乙○○名下，此顯與一般不動產交易常情有違。再者
      ，被告原係辯稱被告乙○○被逼求承接系爭房地，因為幫
      忙被告甲○○只有東湊西湊分期支付 250,000元之自備款
      ，並承受其房貸1,910,000元云云， 然被告乙○○到庭陳
      稱上開250,000元原係被告甲○○向其借貸之款項等語（
      見本院97年度南簡字第619號卷83頁）， 核與上開辯稱之
      系爭房地買賣之自備款不符。嗣被告就系爭房地買賣價金
      之交付等情改稱，被告甲○○購買系爭房地向大眾銀行貸
      款時，其條件係由被告乙○○為連帶保證人，故雖購買者
      係被告甲○○，但信用係被告乙○○，基於姊弟互信，並
      為節省代書、塗銷登記等費用，才未變更債務人名義，而
      繼續以被告甲○○之名義每月繳納房貸。被告前後所辯已
      然不一，自難盡信。
  ３、另被告未能提出其等間就系爭房地之買賣契約書以供查核
      ，且未能提出被告甲○○存款帳戶扣款繳交大眾銀行房貸
      之款項， 自95年8月10日系爭房地移轉登記至被告乙○○
      名下之後，係由被告乙○○支付之相關憑據以實其說。再
      者， 系爭房地於95年8月10日移轉登記至被告乙○○名下
      後，系爭房地原於88年3月15日設定登記最高限額抵押權3
      ,120,000 元予大眾銀行之抵押權並未塗銷， 且債務人仍
      為被告甲○○，有系爭房地之土地及建物登記第二類謄本
      附卷 （見本院97年度南簡調字第366號卷第21頁、第22頁
      ）足參。故而被告嗣後辯稱基於姊弟互信，並為節省代書
      、塗銷登記等費用，才未將債務人由被告甲○○變更為乙
      ○○乙節，與一般房地買賣於過戶時為保障買受人自身權
      益，於辦理土地、建物過戶時，係由買受人給付之房地價
      金清償原有之房地貸款，以塗銷房地之抵押權設定，或由
      買受人承受原貸款進而變更該筆貸款之債務人為買受人，
      以保障出賣人及買受人自身權益之交易常情相違。綜上各
      情，尚難認被告辯稱其等間就系爭房地之所有權移轉行為
      ，確屬有給付對價之有償買賣行為乙情為可採，而應認係
      無對價給付之無償行為。
（二）被告間所為上開移轉行為是否有害及原告之債權？
  １、按債務人所為之無償行為，有害及債權者，債權人得聲請
      法院撤銷之；債權人依第1項或第2項之規定聲請法院撤銷
      時，得並聲請命受益人或轉得人回復原狀， 民法第244條
      第1項、第4項前段定有明文。 又按債權人行使民法第244
      條規定之撤銷權，以債務人之行為有害及債權，為其要件
      之一。此之所謂害及債權，乃指債務人之行為，致積極的
      減少財產，或消極的增加債務，因而使債權不能獲得清償
      之情形 （最高法院81年度台上字第207號判決意旨參照）
      。
  ２、查被告甲○○名下除系爭房地外，僅有中國石油化學工業
      開發股份有限公司等3家公司之投資3筆，價值共僅87,610
      元， 有被告甲○○之稅務電子閘門財產所得調件明細表1
      份存卷 （見本院97年度南簡字第619號卷第25頁至第31頁
      ）足稽。 另被告甲○○除積欠原告285,331元及利息與違
      約金， 暨大眾銀行前揭房屋貸款1,767,456元未清償外，
      尚積欠華南銀行、國泰世華銀行、遠東銀行、台新銀行、
      安泰銀行及中國信託銀行債務達3,514,000元， 有被告甲
      ○○之財團法人金融聯合徵信中心查詢資料1份附卷 （見
      本院卷第9頁、第10頁）可憑。 被告甲○○將系爭房地無
      償移轉登記予被告乙○○，積極減少其財產，致其名下僅
      餘前揭價值共僅87,610元之投資3筆， 並致原告無法就系
      爭房地取償，且被告甲○○尚有前揭其他鉅額債務未清償
      ，是被告2人上開移轉登記之行為， 顯已使原告之債權不
      能獲得清償，自有害於原告之債權。
五、再按民法第244條之撤銷權， 其客體乃包括債務人所為債之
    行為及物權行為，債權人行使此項撤銷權，既可同時訴請撤
    銷債務人所為債之行為及物權行為，亦可僅訴請撤銷債務人
    所為債之行為；如果不動產物權契約業經辦理登記，則前者
    債權人得訴請登記名義人塗銷，後者則得訴請移轉登記（最
    高法院88年度台上字第259號判決意旨參照）。 查被告甲○
    ○將系爭房地於 95年8月10日以買賣為登記原因移轉登記予
    被告乙○○之行為，既已害及原告之債權，已如前述，依前
    揭說明，原告自得請求撤銷系爭無償買賣之債權行為（形式
    上為買賣契約）及所有權移轉登記之物權行為，並請求被告
    乙○○塗銷系爭以買賣為登記原因所為之所有權移轉登記。
    從而，原告依民法第244條第1項、第4項前段規定， 請求撤
    銷系爭無償買賣之債權行為（形式上為買賣契約）及所有權
    移轉登記之物權行為，並請求被告乙○○塗銷系爭以買賣為
    登記原因所為之所有權移轉登記，為有理由，應予准許。
六、本件依民事訴訟法87條第1項確定訴訟費用額（即裁判費14,
    860元）如主文第3項所示。
七、又本件判決結果已臻為明確，自無庸再就是否符合民法第24
    4條第2項之規定為審酌。此外，兩造其餘攻擊防禦方法，經
    本院斟酌後，認對於判決結果已不生影響，爰不逐一論述，
    併予敘明。
八、據上論結，本件原告之訴為有理由， 依民事訴訟法第385條
    第1項前段、第78條、第85條第1項前段、 第87條第1項，判
    決如主文。
中    華    民    國    97    年     5    月    30    日
                        民事第二庭    法  官  陳金虎
以上為正本係照原本作成。
如對本判決上訴，須於判決送達後20日內向本院提出上訴狀（須
附繕本）。
中    華    民    國    97    年      6    月    2    日
                                      書記官  朱小萍


司法院資訊處製作；財團法人民間司法改革基金會備份。
